【裁判字號】    99,交聲,1862
【裁判日期】    990708
【裁判案由】    交管條例聲異
【裁判全文】
臺灣板橋地方法院交通事件裁定        99年度交聲字第1862號
原處分機關  交通部公路總局臺北區監理所蘆洲監理站
異  議  人
即受處分人  甲○○
上列異議人即受處分人因違反道路交通管理處罰條例案件，對於
交通部公路總局臺北區監理所蘆洲監理站民國99年5月17日所為
之北監蘆字第裁46-C00000000號處分，聲明異議，本院裁定如下
：
    主  文
原處分撤銷。
甲○○汽車駕駛人，駕駛汽車經測試檢定酒精濃度超過規定標準
，應吊扣其重型機車駕駛執照壹年，並接受道路交通安全講習。
    理  由
一、原處分意旨略以：異議人即受處分人甲○○於民國98年11月
    18日23時13分許，騎乘車號GIX-515號重型機車，行經臺北
    縣三重市○路○街與後竹圍街口 (原裁決書略載為車路頭街
    )，因有「汽車駕駛人酒精濃度超過規定標準，達0.72mg/l
    」之違規行為，經臺北縣政府警察局三重分局永福派出所員
    警當場填製臺北縣政府警察局北縣警交大字第C00000000號
    舉發違反道路交通管理事件通知單舉發後，原處分機關於99
    年5月17日以北監蘆字第裁46-C00000000號裁決書，依道路
    交通管理處罰條例第35條第1項第1款、第24條第1項第2款（
    裁決書漏載第1項第2款）規定，裁處罰鍰新臺幣 (下同)45,
    000元，吊扣駕駛執照12個月，並施以道路交通安全講習等
    語。
二、本件異議意旨略以：伊業經緩起訴處分，並依板橋地方法院
    檢察署命令繳交3萬元，請求撤銷4萬5千元罰鍰等語。
三、按汽車駕駛人飲用酒類或其他類似物後，其吐氣所含酒精濃
    度超過每公升0.25毫克以上者，不得駕車；汽車駕駛人，駕
    駛汽車經測試檢定酒精濃度超過規定標準者，處15,000元以
    上60,000元以下罰鍰，並當場移置保管該汽車及吊扣其駕駛
    執照1年，道路交通安全規則第114條第2款、道路交通管理
    處罰條例第35條第1項第1款分別定有明文。又汽車駕駛人，
    有道路交通管理處罰條例第35條第1項規定之情形者，應接
    受道路交通安全講習，同條例第24條第1項第2款亦有明文。
    惟：
(一)按一行為同時觸犯刑事法律及違反行政法上義務規定者，依
    刑事法律處罰之。但其行為應處以其他種類行政罰或得沒入
    之物而未經法院宣告沒收者，亦得裁處之，94年2月5日公布
    ，於95年2月5日施行之行政罰法第26條第1項定有明文。又
    所謂其他種類行政罰，係指違反行政法上之義務應受「裁罰
    性」之「不利處分」，依行政罰法第2條規定，包括限制或
    禁止行為之吊扣證照處分。究其立法理由，一行為同時觸犯
    刑事法律及違反行政法上義務規定時，由於刑罰與行政罰同
    屬對不法行為之制裁，刑罰之懲罰作用較強，故在處罰目的
    相同且處罰方式相同時，若依刑事法律處罰，即足資警惕時
    ，實無一事二罰再處行政罰之必要；且刑事法律處罰，由法
    院依法定程序為之，較符合正當法律秩序，應予優先適用，
    故同時觸犯刑事法律及違反行政法上義務規定之行為，行政
    機關得否科以與刑罰相類之行政罰處罰，端視該行為之刑事
    訴追或審判程序終局結果而定，在刑事訴追、審判程序尚未
    終局確定前，行政機關自不得逕予裁罰；至於罰鍰以外之沒
    入或其他種類行政罰，因兼具維護公共秩序之作用，為達行
    政目的，行政機關仍得併予裁處。
(二)又按一行為同時觸犯刑事法律及違反行政法上義務規定者，
    如經不起訴處分或為無罪、免訴、不受理、不付審理之裁判
    確定者，得依違反行政法上義務規定裁處之，行政罰法第26
    條第2項亦有明定。觀諸此項規定顯係針對第1項「刑事法優
    先原則」所建立之一行為不二罰原則下的補充規定，蓋刑事
    程序中之「不起訴處分」、「無罪、免訴、不受理、不付審
    理之裁判」者，均屬對於被告不為刑事處罰之結果，此時因
    刑事處罰不存在，對該刑事不處罰之行為，依違反行政法上
    義務規定裁處，自不致有一行為二罰之情。換言之，所以得
    依行政罰法裁處，係因為於刑事程序中之該被告並未受到刑
    事處罰之效果，而觸犯刑事法律之犯罪行為，除經檢察官之
    起訴，並由法院審理後，為有罪科刑、無罪、免訴、不受理
    、不付審理之裁判，或經檢察官為不起訴處分之外，尚有「
    緩起訴處分」。所謂「緩起訴處分」是指雖然合乎起訴要件
    及門檻，惟檢察官基於便宜原則的考量，尤是一般預防與特
    別預防之目的，課予被告一定的負擔或指示後，予以暫緩起
    訴之裁量處分，惟若被告並未遵守其負擔或指示者，或符合
    一定法定要件者，檢察官得撤銷該處分，其後該案件可能提
    起公訴而受刑事處罰，故須待緩起訴處分實質確定時，亦即
    緩起訴期間屆滿且未被撤銷者，被告才最終地確定免於受刑
    事訴追。行政罰法第26條第2 項雖以應受行政罰之行為如經
    不起訴處分或為無罪、免訴、不受理、不付審理之裁判確定
    者，始得另為裁決處罰，未明文包括緩起訴處分在內，但考
    其緩起訴處分之性質，實屬於附條件之便宜不起訴處分，而
    於緩起訴之條件成就後，始發生如同確定不起訴處分之禁止
    再訴效力，故於緩起訴之猶豫期間屆滿，復未經撤銷緩起訴
    時，緩起訴即發生如同確定之不起訴處分之效力，此時，行
    為人即已終局的不受刑事法之訴追，該緩起訴處分即具實質
    之禁止再訴之確定力，原處分機關於此時再為裁決，行為人
    無同時遭到行政處罰及刑事訴追之危險，因此，解釋上行政
    罰法第26條第2 項之規定應包括條件成就之緩起訴處分之情
    形在內。是此際依行政罰法第26條第2 項之立法意旨，原處
    分機關對該行為始得為行政裁罰，亦即在緩起訴期間內，該
    緩起訴處分仍有被撤銷之可能，原處分機關若同時依法為行
    政裁決，將使受處分人有遭受行政處罰及刑事訴追之危險，
    顯與行政罰法第26條規定之立法意旨相違背( 臺灣高等法院
    暨所屬法院98年度法律座談會刑事類提案第24號決議意旨可
    資參照) 。
四、經查：
(一)異議人甲○○於98年11月18日23時13分許，騎乘車號GIX-51
    5號重型機車，行經臺北縣三重市○路○街與後竹圍街口，
    為警攔停盤檢，並對其進行呼氣酒精濃度測試，當場測得其
    呼氣酒精濃度高達每公升0.72毫克，超過法定標準，而有汽
    車駕駛人駕駛汽車經測試檢定酒精濃度超過規定標準之違規
    行為，為異議人所不否認，並有臺北縣政府警察局北縣警交
    大字第C00000000號舉發違反道路交通管理事件通知單、交
    通部公路總局臺北區監理所蘆洲監理站99年5月17日北監蘆
    字第裁46-C00000000號違反道路交通管理事件裁決書各1紙
    附卷可稽，異議人有前揭酒後駕車之違規事實堪以認定。
(二)次查異議人同一酒後駕車之行為，因同時觸犯刑法第185 條
    之3之公共危險罪，亦經移送臺灣板橋地方法院檢察署檢察
    官偵辦，經該署檢察官以98年度速偵字第7076號緩起訴處分
    確定，緩起訴期間為1年（自99年1月4日至100年1月3日），
    並向國庫支付新臺幣3萬元、接受法治教育3小時等情，有臺
    灣板橋地方法院檢察署99年3月3日板檢慎銅99緩714字第314
    158號函、臺灣板橋地方法院檢察署檢察官執行緩起訴處分
    命令通知書及其附表各1紙附卷可稽。是依上開說明，該緩
    起訴處分期間既於100年1月3日始告屆滿，原處分機關在異
    議人尚未經終局確定無庸受刑事處罰前，遽於99年5月17 日
    裁處罰鍰45,000元，即有未洽。
五、綜上所述，原處分機關在緩起訴處分尚未實質確定前，逕依
    道路交通管理處罰條例第35條第1項第1款規定裁罰異議人罰
    鍰45,000元部分，顯與行政罰法第26條第1項前段、第2項之
    規定意旨有違。又因本件酒後駕車乃單一違規行為，罰鍰、
    吊扣駕照與道路交通安全講習之處分無從區分，是異議人雖
    未就吊扣駕照及道路交通安全講習部分提出異議，仍應由本
    院併為審酌 (臺灣高等法院暨所屬法院98年度法律座談會刑
    事類提案第23號決議意旨可資參照)。從而，異議人據此聲
    明異議，為有理由，爰撤銷原處分，自為裁罰如主文第2項
    所示，以為適法。至罰緩部分應由原處分機關俟上開緩起訴
    期間屆滿後，依異議人是否經撤銷緩起訴及受刑事追訴處罰
    之情形，暨參酌道路交通管理處罰條例第35條第8項所定「
    經裁判確定處以之罰金低於本條例第92條第3項所訂最低罰
    鍰基準規定者，應依本條例裁決繳納不足最低罰鍰」之意旨
    ，另為適法之處理，併此敘明。
據上論斷，應依道路交通案件處理辦法第20條前段，裁定如主文
。
中    華    民    國    99    年    7     月    8     日
                  交通法庭   法  官   陳昭筠
以上正本證明與原本無異。
如不服本裁定應於送達後5日內向本院提出抗告狀。
                             書記官   黃文儀
中    華    民    國    99    年    7     月    12    日

司法院資訊處製作；財團法人民間司法改革基金會備份。
